【裁判字號】    97,訴,845
【裁判日期】    980109
【裁判案由】    履行契約
【裁判全文】
臺灣彰化地方法院民事判決  97年度訴字第845號
原      告  甲○○
訴訟代理人  劉志卿律師
被      告  丙○○
上列當事人間請求履行契約事件，本院於民國97年12月26日言詞
辯論終結，茲判決如下：
    主      文
被告應給付原告新台幣捌拾壹萬元，及自民國九十七年九月二十
六日起至清償日止，按年息百分之五計算之利息。
訴訟費用新台幣捌仟捌佰壹拾元由被告負擔。
本判決於原告以新台幣貳拾柒萬元為被告供擔保後，得假執行。
但被告以新台幣捌拾壹萬元為原告預供擔保，得免為假執行。
    事實及理由
一、原告主張：
  (一)原告為投資中華民國地區所發行期貨及現貨交易，委由被告
    代為操作處理有關事項。兩造先於民國於96年9月1日簽定委
    託代操契約書（以下簡稱系爭甲契約），約定由原告委託被
    告代操新台幣（下同）10萬元，被告可抽取代操佣金百分之
    30至百分之40，並保證年獲利百分之10，如1年到期未達此
    標準，被告願以其自有資金補足原告，委託期間自96年9月1
    日起實施，為期1年。
  (二)兩造又於96年10月20日簽定委託代操契約書（以下簡稱系爭
    乙契約，系爭甲、乙兩契約合稱系爭契約，），約定由原告
    委託被告代操70萬元，被告保證保本百分之百，如1年到期
    本金虧損，被告願以其自有資金補足原告，委託期間自96年
    9月10日起實施，為期1年。
  (三)系爭契約代操金額合計80萬元，原告先後於96年9月3日、同
    年9月8日、同年10月4日、同年10月11日共匯款80萬元予被
    告。依據系爭契約，截至97年9月1日及同年9月10日到期為
    止，被告應給付原告本金加計系爭甲契約保證獲利百分之10
    共81萬元。詎被告於97年7月間宣稱操作失敗，故拒絕給付
    ，屢經催討，但未獲置理。原告為此，請求被告履行契約，
    尚非無據。
  (四)被告雖辯稱兩造曾以口頭約定原告不得干預及施壓，被告始
    答應受託代操，此為業界慣例，此情有證人乙○○為證。又
    原告干預操作，致鉅額虧損，原告必須自行負責，雖提出通
    聯紀錄為證，惟查：
  1.原告於96年8月27日接獲被告所寄廣告宣傳電子郵件，始知
    被告代操期貨。兩造簽定系爭甲契約後，原告旋於週一上班
    日即96年9月3日匯款10萬元被告，嗣後陸續增資，截至96年
    10月11日止共匯80萬元。況且，兩造延至96年10月20日始簽
    定系爭乙契約，則被告主張原告96年9、10月間資金未照承
    諾準時匯入乙節，並非事實。
  2.兩造簽訂系爭契約，原限於中華民國地區所發行期貨及現貨
    交易，不包含其他國家或港股期貨。嗣因被告擬在香港設立
    帳戶投資小恆生期貨，因涉及交易安全，原告曾對此表示關
    心，稍加詢問，但未阻止或干涉。此由被告事後96年11月30
    日已在香港設立小恆生期貨帳戶，並以郵件公告周知，可證
    被告所稱原告於96年10月22日至同年11月9日不服指揮干預
    港股，造成損害101萬元，亦非事實。
  3.原告所學為電子科技，金融商品股票期貨並非專長，因被告
    保證保本，始委託被告代為操作，當無可能干預被告交易內
    容，至多僅止於關心績效，偶以電話要求被告告知淨值，惟
    從未干預被告操作。被告雖辯稱原告97年4、5月間不服指揮
    ，要求做多。然以被告97年4月11日所寄電子郵件顯示：「
    認為下週結算前有機會挑戰前高9,045或9,200，部位目前出
    脫不夠，可用現金太低，淨值需努力，Sorry!」等內容。又
    97年5月2日所寄電子郵件顯示：「通膨降低有利股市，下週
    有機會突破9,200，挑戰9,500」等內容，在在顯示被告本人
    預測市場多頭，核與原告無關。
  4.被告辯稱原告曾於97年5月16日中午電話騷擾干預，要求做
    多，惟以當日下午被告寄發郵件予各投資人表示：「台指選
    擇權本週啟動520慶祝行情，買盤追價用力，call option有
    太貴的風險，已經先獲利出場，帳上較上週增加90萬，將待
    價格合理再切入，以避免風險」，足證當日被告並未做多，
    何來原告要求做多以致虧損之理？
  5.被告曾以郵件告知國內淨值自97年3月起至同年7月止，茲摘
    要如下：3月7日1,316,972元。3月24日1,969,721元。
    3月28日877,749元。4月11日931,030元。4月25日2,0
    36,171元。5月2日1,432,263元。5月16日1,617,568元
    。5月19日1,577,237元。5月20日1,404,078元。5月2
    1日835,213元。5月22日448,74 9元。5月26日692,820
    元。6月3日424,277元。6月6日646,356元。6月20日
    328,554元。6月27日1 67,139元。6月30日175,338元。
    7月2日111, 296元。7月8日35,597元。由上述摘要內容
    ，可知被告操作績效，自3月7日起至3月24日止之獲利為60
    餘萬元，3月24日起至3月28日止之虧損近110萬元，4月11日
    起至4月25日止之獲利逾100萬元，4月25日起至5月2日止之
    虧損60萬元，5月21日起至5月22日止之虧損約40萬元。期間
    損益波動甚鉅，惟被告何以虧損，又何以獲利，其操作虧損
    或獲利過程及原因，原告迄今仍不知情。
  6.被告除買賣期貨外，尚操作選擇權交易，其先行買進賣出買
    權或賣權之際，並無虧損或獲利可言，必須待到期日屆至時
    ，始知該項交易損益如何。例如5月21日帳戶總市值僅餘835
    ,213 元，或5月22日僅餘448,749元，均係數日或數週前買
    賣結果。是被告辯稱因原告於5月20、21日施壓干預，始造
    成投資失敗，核非事實。
  (五)被告對其操作虧損原因，先後提出各種理由。首先，以乙○
    ○干涉施壓致影響操作績效。嗣後，再於97年3月28日以郵
    件表示「3/24淨值由開盤230萬下跌加碼買進一路套牢，收
    盤201萬，至今慘不忍睹，淨值約剩88萬，反彈至8,900~9,2
    00將會進行出脫，應可回升至180萬，再重新佈局，提高現
    金比重至60% Sorry！我不應該急欲獲利提高淨值，而忽略
    風控，尤其是波動大時，沒有太多的時間思考更應小心才是
    ！Sorry！」等內容，其意指虧損係被告本人忽略風險控管
    所致。截至97年7月虧損殆盡之後，先向投資人表示係因「
    部分由於不可究己的原因：如群益期貨限制買權空頭價差操
    作、中信期貨不能設停損、部分客戶干預操作等」。復於97
    年11月間向金管會檢舉係因群益期貨公司將客戶列為高風險
    客戶，對帳單既不完備也無法存檔，造成投資損失。原告於
    97年12月22日更接獲金管會來電查詢被告檢舉內容是否屬實
    。
  (六)綜上所述，被告對其操作交易失敗原因，前後理由不一，何
    以帳戶總市值於97年5月20日尚有1,404,078元，翌日卻僅殘
    存835,213元，截至97年7月8日為止更僅剩35,597元而已。
    除被告本人外，恐無人可知其真正原因所在。被告臨訟之際
    ，片面辯稱係因原告干預操作導致虧損，惟原告究竟如何干
    預？該干預具體內容為何？造成何項交易虧損？虧損若干？
    均未據被告舉證以實其說。是被告所辯，自不足採。
  (七)爰依履行契約之法律關係，請求判決如主文第一項所示，並
    陳明願供擔保，請准宣告假執行等語。
二、被告辯稱：
  (一)兩造先後簽訂系爭契約，但原告隱藏許多事實與承諾。系爭
    契約成立之先決條件，委託人不得干預操作及施壓，經原告
    於簽約前再三承諾保證，被告始答應操作。不料原告96年10
    月20日簽約後，不斷干預並講述自己看法，急見短期績效，
    不斷來電要求被告遵照其意操作，多次造成鉅額虧損，毫無
    悔意。原告又於97年1至5月間拒絕中途自動解約或其接替代
    方案（如獨立帳戶，勿影響他人），竟要求解約賠償88萬元
    。被告簽下不平等契約後，十分後悔。被告根據系爭契約並
    無解約權，僅能忍氣吞聲，希望兩造及乙○○所組共同帳戶
    順利獲利或解約，更期待於97年5、6月完成目標，以早日結
    束日夜操盤之身心煎熬。
  (二)原告未於96年9、10月依約匯入資金，造成原投資者侯俊利
    及乙○○不滿，有欺騙被告之嫌。原告指摘存摺登載不完備
    ，復指控被告未支付任何金額及不理不睬，並非事實。
  (三)茲將原告多次干預被告，造成鉅額虧損，分述如下：
  1.原告自96年10月22日起至同年11月9日止不服被告指揮，干
    預港股操作，造成損失101萬（原告43.2萬元、溫富傑及蔡
    馥璘夫婦25.8萬元、被告32萬元），姑念初犯，並未追究其
    責任，豈知往後變本加厲。
  2.原告於97年4、5月間不服被告指揮，多次進行騷擾，要求買
    進和鑫光電，並要求期貨做多。由於97年間盤勢波動劇烈，
    97年1至3月淨值大增大減，被告夜間難以成眠，故勸客戶將
    資金抽回，但未獲客戶同意。嗣後，被告於97年3至5月間累
    積極大壓力，必須借助啤酒始能入睡。乃決定於97年5月20
    日前了斷結束，始有97年5月16日全部出脫並換成現金之舉
    。被告當時結膜炎發作，眼睛與喉嚨發炎疼痛，甚至開始發
    燒。未料原告卻一連多日以電話騷擾，並強調520行情毋庸
    擔心，要求進場做多，尚且圖與被告對賭咖啡，被告被迫無
    法做空避險。被告曾告誡原告石油上漲會下跌，被告最後於
    10日線9,050搶反彈，原告卻認9,200沒有問題，故不及退場
    而損失150萬元。其中共同帳戶損失1,196,569元（兩造及乙
    ○○各賠43萬元、40.2萬元、36.5萬元）
  (四)從而，原告既有干預被告操作，自不得請求被告給付，爰請
    求駁回原告之訴及其假執行之聲請，並陳明如受不利之判決
    ，願供擔保請准免為假執行等語。
三、兩造不爭執事項：
  (一)兩造於96年9月1日簽定系爭甲契約，約定由原告委託被告代
    為操作期貨及現貨交易，代操金額10萬元，被告可抽取代操
    佣金即獲利金額百分之30至百分之40，並保證年獲利百分10
    ，如1年到期未達此標準，被告願以其自有資金補足原告，
    委託期間自96年9月1日起實施，為期1年。
  (二)兩造於96年10月20日簽定系爭乙契約，由原告委託被告代為
    操作期貨及現貨交易，代操金額70萬元，被告並保證保本百
    分之百，如1年到期本金虧損，被告願以其自有資金補足予
    原告，委託期間自96年9月10日起實施，為期1年。
  (三)原告先後於96年9月3日、同年9月8日、同年10月4日、同年
    10月11日共匯款80萬元予被告。
  (四)被告於97年7月間宣稱操作失敗，拒絕給付款項予原告。
  (五)系爭契約條文內容由被告預先草擬。
四、兩造爭執事項：
  (一)兩造是否曾以口頭約定原告不得干預被告操作？及干預致生
    虧損者，原告不得再主張被告應負保證獲利1成及百分之百
    保本責任？
  (二)原告請求被告給付81萬元及法定遲延利息，有無依據？
五、原告主張前開事實，業據原告提出委託代操契約書影本、匯
    款申請書影本、存摺交易明細影本、自動櫃員機交易明細單
    影本及電子郵件影本等件為證，核屬相符。被告雖否認必須
    擔負保證獲利1成及百分之百保本責任，並以前詞置辯。
六、惟按解釋意思表示，應探求當事人之真意，不得拘泥於所用
    之辭句，民法第98條固定有明文。但如契約文字已表示當事
    人之真意，無須別事探求者，自不得捨契約文字而為曲解。
    經查：經細繹系爭契約有關虧損責任分配，出現在第6條第2
    項及第7條。其中系爭契約第6條第2項約定委託人即原告提
    前終止契約時，其虧損風險應由原告負擔。至於第7條約定
    受託人即被告操作出現超額虧損時，應由被告負擔。此2條
    虧損責任分配約定，核與卷附被告與證人乙○○於96年11月
    9日簽定委託代操契約書上所記載虧損責任分配約定，完全
    合。基此，兩造就虧損責任分配既已詳加約定，核無文義
    不明情事，已表示當事人之真意無訛，自不得捨系爭契約文
    字於不顧，而更為曲解。況且，系爭契約係由被告預先草擬
    ，被告就雙方權利義務關係理應預作安排，依明示其一排除
    其他之法理，被告辯稱兩造是否曾經口頭約定禁止原告干預
    ，否則被告即得免責乙節，核屬常情不符，不足採信。另外
    ，佐以證人乙○○於本院審理時證稱：「因為全權委託，我
    們不會約定委託人如果有干預行為，要如何善後。」等語（
    本院97年12月26日言詞辯論筆錄參照），益證原告主張兩造
    確無另以口頭約定干預免責條款乙節，尚非子虛，應值採信
    。
七、按「乙方（指被告）保證年獲利10%，如1年到期未達此標準
    ，乙方願以其自有資金補足予甲方（指原告）。」、「乙方
    保證保本100%，如1年到期本金虧損，乙方願以其自有資金
    補足予甲方。」，系爭甲契約第10條前段、系爭乙契約第10
    條前段各載有明文。查系爭契約分別於97年9月1日、97年9
    月10日到期，兩造亦無干預免責條款約定，則原告本於前開
    約定，主張被告應負保證獲利1成及百分之百保本責任，洵
    屬有據。
八、從而，原告依據履行契約之法律關係，請求被告應給付原告
    81萬元，及自支付命令聲請狀繕本送達被告之翌日即97年9
    月26日起至清償日止，按年息百分之5計算之利息，為有理
    由，應予准許。
九、兩造均陳明願供擔保聲請宣告假執行或免為假執行，經核於
    法均無不合，爰分別酌定相當擔保金額准許之。
十、本件事證已臻明確，兩造其餘攻擊防禦方法及舉證，經審酌
    後於判決結果不生影響，爰不再贅詞論列。
十一、訴訟費用負擔之依據：民事訴訟法第78條。
中    華    民    國    98    年    1    月     9     日
                  民事第一庭        法  官  陳正禧
上正本係照原本作成。
如不服本判決，須於收受判決正本送達後20日內向本院提出上訴
狀。
中    華    民    國    98    年    1    月    10     日
                                    書記官  蕭美鈴


司法院資訊處製作；財團法人民間司法改革基金會備份。
